臺灣高等法院高雄分院刑事判決　　　110年度原交上訴字第4號
上　訴　人　臺灣屏東地方檢察署檢察官
上　訴　人
即　被　告　潘芳榮



選任辯護人　謝國允律師（法扶律師）
上列上訴人因被告公共危險案件，不服臺灣屏東地方法院109 年
度原交訴字第4 號，中華民國110 年3 月30日第一審判決（起訴
案號：臺灣屏東地方檢察署108 年度偵字第5300號），提起上訴
，本院判決如下：
    主  文
原判決關於肇事致人傷害逃逸罪部分暨其定執行刑部分，均撤銷
。
潘芳榮犯肇事致人傷害逃逸罪，處有期徒刑陸月，如易科罰金，
以新臺幣壹仟元折算壹日。
其他上訴（不能安全駕駛動力交通工具罪部分）駁回。
上開撤銷改判部分，與駁回上訴部分所處之刑（有期徒刑肆月）
，應執行有期徒刑捌月，如易科罰金，以新臺幣壹仟元折算壹日
。
    事  實
一、潘芳榮於民國108 年6 月13日12時許，在屏東縣○○鎮○道
    0 號橋下某工地飲用酒類後，吐氣所含酒精濃度已達每公升
    0.25毫克以上之程度，竟仍基於酒後駕駛動力交通工具之犯
    意，自上址駕駛車牌號碼0000-00 號自小客車上路，其後於
    同日16時5 分許，駕駛上開車輛沿屏東縣潮州鎮西外環道由
    西往東方向行駛，行經西外環道與太平路之交岔路口時，因
    未注意車前狀況，適有洪嫣駕駛車牌號碼000-0000號自小客
    車，自太平路600 巷口貿然左轉往太平路行駛，兩車閃避不
    及因而碰撞，致洪嫣受有雙膝擦傷之傷害（所涉過失傷害罪
    嫌部分，業據撤回告訴，另經檢察官為不起訴處分）。詎潘
    芳榮明知已駕駛上開自用小客車肇事，竟未採取任何救護行
    為，或報警處理並等候警方到場，或得洪嫣之同意，或留下
    日後可供聯繫之資料，即基於肇事逃逸之犯意駕車離去。嗣
    經警獲報肇事車輛車牌號碼並到場處理交通事故一段時間後
    ，於事故地點外不遠處發現潘芳榮所駕駛之上開車輛前車頭
    、保險桿有嚴重受損之情形遂趨前攔查，並於同日16時44分
    許對其實施吐氣酒精濃度測試，測得其吐氣所含酒精濃度達
    每公升0.95毫克，始悉上情。
二、案經屏東縣政府警察局潮州分局報告臺灣屏東地方檢察署檢
    察官偵查起訴。
    理  由
壹、程序方面：
    上訴人即被告潘芳榮（下稱被告）涉犯刑法第185 條之3 第
    1 項第1 款、第185 條之4 之罪，係法定刑為死刑、無期徒
    刑、最輕本刑為3 年以上有期徒刑以外之罪，因其就被訴事
    實為有罪陳述，經審判長告知簡式審判程序要旨並聽取當事
    人意見後，檢察官、被告、辯護人同意適用簡式審判程序（
    見本院卷第102 至103 頁），本院亦認無不得或不宜改依簡
    式審判程序進行之處，爰依刑事訴訟法第364 條準用第273
    條之1 第1 項規定裁定進行簡式審判程序，故本件證據調查
    依法不受同法第159 條第1 項、第161 條之2 、第161 條之
    3 、第163 條之1 及第164 條至第170 條規定之限制，合先
    敘明。
貳、實體方面：
一、認定犯罪事實所憑證據及理由：
  ㈠上開犯罪事實，業據被告於原審及本院審理時均坦承不諱（
    見原交訴4 號卷第163 、239 、247 頁；本院卷第72、73、
    102 頁），核與證人即被害人洪嫣、證人即本件交通事故目
    擊者陳月娥於警詢之證述相符（洪嫣部分，見警卷第6 至8
    頁；陳月娥部分，見警卷第9 至10頁），並有員警職務報告
    、屏東縣政府警察局潮州分局（下稱潮州分局）當事人酒精
    測定紀錄表、道路交通事故現場圖、道路交通事故調查表㈠
    ㈡、潮州分局交通分隊道路交通事故肇事人自首情形紀錄表
    、屏東縣政府警察局舉發違反道路交通管理事件通知單、現
    場照片、潮州分局109 年5 月1 日潮警偵字第10930474900
    號函附員警職務報告及道路交通事故現場圖，證號查詢汽車
    駕駛人結果、車輛詳細資料報表，交通部公路總局高雄區監
    理所屏澎區車輛行車事故鑑定會屏澎區0000000 案鑑定意見
    書，被害人之安泰醫療財團法人潮州安泰醫院診斷證明書，
    屏東縣政府警察局109 年9 月16日屏警勤字第10935766200
    號函附屏東縣政府警察局勤務指揮中心受理110 報案紀錄單
    及報案錄音檔、109 年9 月24日屏警勤字第10935817700 號
    函等件在卷可稽（見警卷第2 、18至29、32、34至41頁；偵
    5300號卷第23至25頁；原交訴4 號卷第71至75、95至99、10
    7 至111 頁），足認被告自白與事證相符，可資憑採。
  ㈡綜上所述，本案事證明確，被告犯行，洵堪認定，應依法論
    科。
二、論罪：
  ㈠按行為後法律有變更者，適用行為時之法律，但行為後之法
    律有利於行為人者，適用最有利於行為人之法律，刑法第2
    條第1 項定有明文。查被告實施本件犯行後，刑法第185 條
    之4 業於110 年5 月28日修正公布施行。修正前原規定「駕
    駛動力交通工具肇事，致人死傷而逃逸者，處1 年以上7 年
    以下有期徒刑」，修正後改以「駕駛動力交通工具發生交通
    事故，致人傷害而逃逸者，處6 月以上5 年以下有期徒刑；
    致人於死或重傷而逃逸者，處1 年以上7 年以下有期徒刑（
    第1 項）。犯前項之罪，駕駛人於發生交通事故致人死傷係
    無過失者，減輕或免除其刑（第2 項）」，本件被告所犯肇
    事致人於傷害逃逸罪部分，修正後之規定較有利於被告，依
    刑法第2 條第1 項後段規定，本件應依修正後之刑法第185
    條之4 第1 項前段規定論處。
  ㈡核被告所為，分別係犯刑法第185 條之3 第1 項第1 款之不
    能安全駕駛動力交通工具罪及同法第185 條之4 第1 項前段
    之肇事致人傷害逃逸罪。被告所犯上開2 罪，犯意各別，行
    為互殊，應予分論併罰。
  ㈢本件被告不構成自首：
    被告及辯護人雖辯稱：被告有報案，並於後來有再回到現場
    主動跟員警表明為肇事駕駛人，應構成自首云云。然查：
  1.按「刑法第62條所謂發覺，固非以有偵查犯罪權之機關或人
    員確知其人犯罪無誤為必要，而於對其發生嫌疑時，即得謂
    為已發覺；但此項對犯人之嫌疑，仍須有確切之根據得為合
    理之可疑者，始足當之，若單純主觀上之懷疑，要不得謂已
    發生嫌疑。」（最高法院72年台上字第641 號判例要旨參照
    ）；又「刑法第62條所定自首減刑，係以對於未發覺之犯罪
    ，在有偵查犯罪職權之公務員知悉犯罪事實及犯人之前，向
    職司犯罪偵查之公務員坦承犯行，並接受法院之裁判而言。
    苟職司犯罪偵查之公務員已知悉犯罪事實及犯罪嫌疑人後，
    犯罪嫌疑人始向之坦承犯行者，為自白，而非自首。而所謂
    發覺，不以有偵查犯罪之機關或人員確知其人犯罪無誤為必
    要，僅須有確切之根據得為合理之可疑者，亦屬發覺。」（
    最高法院97年度台上字第5969號判決要旨參照）。
  2.經查：
  ⑴本案交通事故發生後，僅有2 通向110 報案之電話紀錄，且
    報案人均為女性，其一為被害人，另一則為證人陳月娥，有
    屏東縣政府警察局109 年9 月16日屏警勤字第10935766200
    號函附屏東縣政府警察局勤務指揮中心受理110 報案紀錄單
    及所附報案錄檔光碟、109 年9 月24日屏警勤字第10935817
    700 號函及所附職務報告可稽（見原交訴4 號卷第95至99、
    107 至111 頁），且互核110 報案紀錄單上之報案電話與被
    害人、證人陳月娥警詢筆錄中受詢問欄記載之電話號碼相符
    （見警卷第6 、9 頁），則被告主張其有報案一事，已非可
    信。
  ⑵原審於審理時勘驗證人陳月娥之報案錄音檔內容略為：「
    女聲：喂。
    男聲：請問有什麼事？
    女聲：你幫我記一下，5075-NY ，那個苦瓜寮（台語）這個
          橋這邊，肇事逃逸。
    男聲：車禍嗎？
    女聲：對，對，5075-NY ，藍色的。
    男聲：5075-NY ？
    女聲：NY，對，那個現在被撞的那台車可能在打電話。」等
    語，有原審勘驗筆錄可考（見原交訴4 號卷第125 至126 頁
    ）。可知被告所駕駛之車輛已為證人陳月娥所目擊，並向警
    方具體告知肇事逃逸車輛之車牌號碼及特徵，而該車輛亦確
    為被告所有，有車輛詳細資料報表可查（見警卷第28頁），
    則警方自應可根據報案人所提供確切之車牌號碼，發覺車輛
    之所有人即被告為本案肇事逃逸之人。是被告本件仍否構成
    自首，當存有疑問。
  ⑶本件被告駕車返回交通事故現場附近遭警方查獲之過程及坦
    承肇事逃逸犯行之事實，經警員張閔雄108 年6 月13日職務
    報告記載略以：警方於事故現場處理當下於太平路600 巷路
    段發現一自小客車5075-NY 號車頭毀損行駛路旁與通報肇事
    駛離車輛牌號、廠牌、顏色相符，警方趨前攔查發現該車駕
    駛男子即被告身上散發濃厚酒味，因現場有明顯雨勢遂將現
    場雙方肇事駕駛人帶返本所實施酒測，經帶返本所詢問後，
    被告始坦承事故當時該自小客車5075-NY 確為其駕駛等語（
    見警卷第2 頁）。警員張閔雄復於潮州分局交通分隊道路交
    通事故肇事人自首情形紀錄表記載：被告肇事後逕自離開現
    場，經警方詢問報案人車牌後，且於現場附近道路（太平路
    600 巷）發現被告駕駛5075-NY 號自小客車（車頭毀損嚴重
    ）正在行駛，後警方經被告帶回詢問始坦承等語（見警卷第
    23頁）。嗣經原審就上開事項再為函詢潮州分局，由警員陳
    子吉於109 年4 月23日職務報告記載略以：警方當下測繪結
    束時，在太平路600 巷路口發現綠色肇事車輛（5075-NY ）
    正行駛至路口處停等紅燈，警方見狀予以攔停並請駕駛下車
    接受盤查，言談中駕駛被告身上散發酒氣卻並未坦承駕駛該
    車行經上述路口與他車碰撞，上述現場被告並未坦承與他車
    有發生碰撞，而現場警方發現該車引擎蓋有擦撞損壞，客觀
    上已經明顯曾與該車發生擦撞交通事故，現場因雨勢過大，
    故將被告帶返本所實施酒測，在本所對被告實施酒測後超過
    法定標準值，警方並佐以現場監視器畫面證實被告確實駕駛
    該車與他車發生擦撞駛離，被告才伏首認罪坦承犯行等語（
    見原交訴4 號卷第73頁）。參以證人即員警張閔雄於原審審
    理時證稱：前往處理的員警是我跟陳子吉，我們知道嫌疑人
    的車牌，後來我們有發現事故現場附近有一台車車號與肇事
    駛離的車號相同，且車頭有損壞之情況，我們覺得可疑就上
    前攔停盤查，當時只有被告1 人坐在駕駛座，被告沒有跟我
    們說他有與人發生事故，我們再將被告帶回派出所的過程中
    ，一直跟他勸說如果有撞到人就要承認，被告在帶回派出所
    後，才承認有肇事等語（見原交訴4 號卷第200 至203 頁）
    ；證人即員警陳子吉於原審審理時亦證稱：那時當事人有提
    供車子的顏色、廠牌，路人有提供車牌。我們在測繪現場的
    時候有熱心民眾告知我們車號，快接近結束時，就看到一輛
    車在太平路600 巷路口處慢慢要停紅燈，我跟張閔雄看到該
    車保險桿明顯有掉落、擦撞過的痕跡，就馬上過去將該車攔
    停，處理過程中，有與被告交談，被告只坦承有駕駛這台轎
    車，但並未坦承有發生交通事故，被告是回到派出所後才坦
    承他有肇事逃逸跟酒駕等語（見原交訴4 號卷第209 至213
    頁）。是互核兩位員警於原審審理時之證述與渠等於之前所
    製作之職務上書面報告內容大致相符，且被告所駕駛車輛之
    車頭及保險桿確實有嚴重毀損之痕跡，有現場照片可參（見
    警卷第39至41頁）。故被告雖然確實有於事故發生後返回現
    場附近停留，然在員警依據確切車牌號碼及所見可疑之跡證
    下，將其所駕駛之肇事車輛攔停並詢問時，當下被告並未立
    即承認自己為肇事駕駛人，乃係於員警將其帶返派出所製作
    筆錄後方坦承自己為肇事者等情，應可認定。
  ⑷原審審理時就員警張閔雄提出當天密錄器影像畫面進行勘驗
    ，勘驗結果顯示：
  ①「【密錄器時間00：00：00－00：00：06】（畫面一開始，
    被告站於車外）
    員警：監視器都可調得到的？
    被告：沒關係啊！
    員警：人家都有報車牌了？你還喝酒開車？
    被告：沒關係。
  ②【密錄器時間00：02：49－00：02：58】（因下雨被告坐回
    車上）
    員警：你剛才撞到手是不是有受傷？
    被告：沒有。
    員警：沒有？
    被告：我從那裡過來。
    員警：從那裡過來？
    被告：對。
    員警：沒關係，我們可以調帶（監視器）
    被告：沒關係。
    員警：你再辯沒關係。」
    等情，有原審勘驗筆錄及附件存卷可參（見交訴4 號卷第
    239 、253 頁）。則依員警張閔雄與被告對話之邏輯脈絡，
    以及員警張閔雄向被告表示「可以調監視器」、「人家都有
    報車牌了」、「你再辯沒關係」等語，由員警張閔雄一再向
    被告表示自己已掌握被告相關肇事跡證，然被告並未於員警
    將其攔停詢問後，隨即坦承自己為本件交通事故肇事之駕駛
    人，足認被告及辯護人上開辯稱：被告有報案，並於後來有
    再回到現場主動跟員警表明為肇事駕駛人，應構成自首云云
    ，核無可採。
  3.綜合上情，難認與刑法第62條自首之要件相符，而得依該條
    文規定減輕其刑。
  ㈣本件被告無刑法第59條酌減其刑規定之適用：
  1.按「刑法第59條之酌量減輕其刑，必於犯罪之情狀，在客觀
    上足以引起一般同情，認為即予宣告法定低度刑期，猶嫌過
    重者，始有其適用，至於被告無前科，素行端正，子女眾多
    等情狀，僅可為法定刑內從輕科刑之標準，不得據為酌量減
    輕之理由。」（最高法院51年台上字第899 號判例要旨參照
    ），又「刑法第59條所定之酌量減輕其刑，必須犯罪另有特
    殊之原因與環境，在客觀上足以引起一般同情，認為即予宣
    告法定最低度刑期猶嫌過重者，始有其適用」（最高法院10
    7 年度台上字第1325號判決要旨參照）。
  2.辯護人主張本件被告有刑法第59條規定之適用云云。然審酌
    我國政府及相關法律多年來嚴禁酒後駕車，倘駕駛人因酒後
    駕車肇事更為社會大眾所深惡痛絕，但被告僅為圖一時方便
    ，明知已飲用相當酒類，猶無視其他用路人安危逕自駕車，
    進而肇生前開事故致被害人受傷，此等犯行影響社會安全及
    犯罪情節重大，客觀上亦非出於任何不得已之事由，案發後
    更駕車逃逸試圖逃避司法程序，則縱令被告於本案偵查中之
    108 年10月8 日與被害人成立調解，被害人亦於同年12月9
    日對被告撤回告訴，有屏東縣潮州鎮調解委員會108 年民調
    字第354 號調解書及撤回告訴狀可考（見偵5300號卷第32、
    36頁），但被告前揭酒後駕車，及肇事致人傷害逃逸犯行客
    觀上顯無情輕法重、客觀上足以引起社會一般人同情，縱宣
    告法定最低度之刑猶嫌過重之情事，俱無由依刑法第59條規
    定酌減其刑，辯護人主部分主張，礙難准許。
三、上訴之論斷：
  ㈠原審就被告不能安全駕駛動力交通工具罪部分，認罪證明確
    ，因而適用刑法第185 條之3 第1 項第1 款、第41條第1 項
    前段，刑法施行法第1 條之1 規定，審酌被告：於酒後吐氣
    所含酒精濃度達每公升0.95毫克之情形下，仍貿然駕車上路
    ，不僅漠視自身安危，更罔顧其他用路人之生命、身體及財
    產安全，惟犯後坦承犯行，且於偵查中即積極與被害人達成
    調解，並已履行全部賠償，經被害人撤回告訴等情之犯後情
    形，有前引調解書及撤回告訴狀存卷可佐，及甫於108 年2
    月10日同因犯肇事致人傷害逃逸罪，經臺灣高雄地方法院10
    9 年度原交簡字第8 號判決判處有期徒刑6 月，緩刑2 年之
    前案紀錄暨國小畢業之智識程度，現從事臨時工，月收入約
    新臺幣2 萬元，經濟狀況不佳，已婚，育有4 子，均已成年
    ，現自己獨居等一切情狀（見原交訴4 號卷第63頁），就其
    所犯能安全駕駛動力交通工具罪，量處有期徒刑4 月，並諭
    知如易科罰金，以新臺幣1000元折算1 日之標準。本院經核
    原審已敘述其認定被告此部分犯罪事實所憑之證據、理由，
    且原審之量刑已審酌前開等情及刑法第57條所列各款一切情
    狀，為其量刑責任之基礎，其認事用法皆無違誤，量刑亦稱
    妥適，並無任何偏重不當或違法之處。被告上訴意旨主張被
    告此部分犯罪，原判決此部分量刑過重，為無理由，應予駁
    回。
  ㈡原判決關於被告肇事致人傷害逃逸罪部分，罪證明確，予以
    論罪科刑，固非無見。惟查：㈠被告行為後，刑法第185 條
    之4 之規定已修正，原判決未及審酌，尚有未當。㈡原判決
    就被告此部分犯行，依刑法第59條規定酌減其刑，依法自有
    未合。檢察官上訴意旨主張原判決關於被告此部分犯行，適
    用刑法第59條規定不當，為有理由。被告上訴意旨主張被告
    所犯此部分犯罪，有刑法第62條自首及刑法第59條規定之適
    用（其不可採之理由均詳如上述），雖為無理由，惟原判決
    就被告此部分犯罪，既有上揭之瑕疵，自應由本院就原判決
    關於被告肇事致人傷害逃逸罪部分暨其定執行刑部分，均撤
    銷改判。審酌被告與被害人所駕駛之自小客車發生碰撞而肇
    事，是其犯行確已生相當之實害結果，卻於肇生交通事故後
    ，逕自逃離現場，增加被害人傷勢可能擴大之風險，罔顧傷
    者身體安全，所為洵屬不該，惟念其犯後坦承犯行，復與被
    害人達成調解，並已賠償被害人全部損害，暨被告國小畢業
    之智識程度，現從事臨時工，有人叫就去做，日薪約新臺幣
    800 元，已婚，育有4 個小孩，均已成年，與太太分居而獨
    居，並有糖尿病等家庭、經濟、身體等一切情狀，就被告此
    部分犯行，量處有期徒刑6 月，並諭知如易科罰金，以新臺
    幣1000元折算1 日，又被告此部犯罪所處之刑，與駁回上訴
    之罪所處之有期徒刑4 月，如易科罰金，以新臺幣1000元折
    算1 日，定應執行刑有期徒刑8 月，並諭知如易科罰金，以
    新臺幣1000元折算1 日。
  ㈢被告於原審審理時雖請求諭知緩刑云云。惟查，被告前已因
    犯肇事致人傷害逃逸罪，經臺灣高雄地方法院於109 年3 月
    6 日以109 年度原交簡字第8 號判決判處有期徒刑6 月，緩
    刑2 年，緩刑期間付保護管束，並應接受法治教育3 場次，
    此有該判決可證（見原交訴4 號卷第47至50頁）。然被告仍
    未能知所警惕，距離前案犯罪行為時間僅4 月餘，即再犯相
    同罪質之本案，且本案另有不能安全駕駛動力交通工具之情
    況，吐氣所含酒精濃度更高達每公升0.95毫克，顯見相關處
    遇方式已未能對被告產生成效，是本院認為仍應藉由刑之執
    行以促其警惕，故不予宣告緩刑。
據上論結，依刑事訴訟法第368 條、第369 條第1 項前段、第36
4 條、第273 條之1 第1 項、第299 條第1 項前段，刑法第2 條
第1 項後段、第185 條之4 第1 項前段、第41條第1 項前段、第
51條第5 款，刑法施行法第1 條之1 ，判決如主文。
本案經檢察官李怡增、許景睿提起公訴，檢察官何克昌提起上訴
，檢察官鍾忠孝到庭執行職務。
中    華    民    國   110    年    10    月    14    日
                  刑事第九庭    審判長法  官  莊崑山
                                      法  官  陳明富
                                      法  官  李炫德
以上正本證明與原本無異。
不能安全駕駛動力交通工具罪部分，不得上訴。
肇事致人傷害逃逸罪部分，如不服本判決應於收受本判決後20日
內向本院提出上訴書狀，其未敘述上訴理由者，並得於提起上訴
後20日內向本院補提理由書狀（均須按他造當事人之人數附繕本
）「切勿逕送上級法院」。
中    華    民    國   110    年    10    月    14    日
                                      書記官  沈怡瑩
附錄本判決論罪科刑法條：
第185 條之3 第1 項第1 款：
駕駛動力交通工具而有下列情形之一者，處2 年以下有期徒刑，
得併科20萬元以下罰金：
一、吐氣所含酒精濃度達每公升0.25毫克或血液中酒精濃度達
    0.05% 以上。
　
刑法第185 條之4 第1 項前段：
駕駛動力交通工具發生交通事故，致人傷害而逃逸者，處6 月以
上5 年以下有期徒刑。